【裁判字號】    90,上訴,545
【裁判日期】    901025
【裁判案由】    重傷害
【裁判全文】
臺灣高等法院臺南分院刑事判決                九十年度上訴字第五四五號  黎股
      上  訴  人
      即  被  告  甲  ○  ○
      指定辯護人  本院公設辯護人  戊  ○  ○
右上訴人因重傷害案件，不服臺灣臺南地方法院八十九年度訴字第八八○號中華民國
九十年三月六日第一審判決（起訴案號：臺灣臺南地方法院檢察署八十九年度偵字第
三九三○號），提起上訴，本院判決如左：
      主      文
上訴駁回。
      事      實
一、甲○○前因犯偽造文書罪，經台灣嘉義地方法院於民國八十六年八月二十五日以
    八十六年易緝字第四五號判處有期徒刑十月確定，於八十七年五月三十一日執行
    完畢。緣甲○○與羅春鳳係同居關係，二人平日感情不睦，八十九年三月十四日
    甲○○因懷疑丁○○○及乙○○介紹男友予羅春鳳，與羅春鳳發生爭執。羅春鳳
    遂於同年月十六日二十二時許，偕同胞弟己○○、姐閰羅春愛、丁○○○及乙○○等人至台南市○○街三十九巷四十四號同居處所，與甲○○談判二人之感情問
    題。詎甲○○見羅春鳳偕同姊、弟等多人前來，即手提以加倍潔洗潔精瓶子盛裝
    之經釋過酸溶液，由三樓下樓梯，至二樓與一樓間之樓梯轉角處，竟基於使人
    受重傷之故意，將鹽酸溶液朝樓下之己○○、丙○○○、丁○○○及乙○○等人
    潑灑，致己○○臉部、頭部、雙眼二至三度灼傷，佔體表面積百分之五；閰羅春
    愛左眼及右眼痛、喉嚨痛、口角紅痛，二至三度灼傷，佔全身體表面積百分之一
    至二；丁○○○雙眼、臉部、右上臂、左前臂二至三度灼傷，佔全身體表面積百
    分之三；乙○○雙眼紅痛角膜（左角膜渾濁、右側噴濺）、臉部、雙上臂二至三
    度灼傷，佔體表面積百分之六，甲○○因地面濕滑跌倒，致遭手持鹽酸潑及，亦
    受有左眼角膜渾濁、臉部、頸部、左手臂二至三度灼傷，佔體表面積百分之三至
    五。己○○、閰羅春愛、丁○○○、乙○○等人則因迅速至屋外沖洗，並經緊急
    送醫救治，始未生重傷害之結果。
二、案經己○○、丙○○○、丁○○○及乙○○告訴，由臺南市警察局第五分局報告
    臺灣臺南地方法院檢察署檢察官偵查起訴。
      理      由
一、訊據上訴人即被告甲○○否認有何重傷害犯行，辯稱伊準備鹽酸係為自殺用；案
    發當晚手持鹽酸下樓係為遏止及嚇唬己○○等人；當時伊遭乙○○、丁○○○、
    己○○毆打，為求自保，用雙手招架阻擋，手中之鹽酸因之溢出，致伊亦遭鹽酸
    潑及受傷，並非故意使人受重傷；若如公訴人所指，係站於二樓及一樓間樓梯轉
    角處居高臨下潑灑，伊不可能會遭鹽酸潑及；伊遭乙○○、丁○○○等人欺侮、
    侮辱，擬自殺，又擔心死得不明不白，遂於八十九年三月十六日致信於鎮略堂哥
    云云。經查：
  (一)右揭犯罪事實，業據告訴人己○○、丁○○○、閰羅春愛、乙○○迭於警訊、偵
    查及審理時指訴綦詳，並有乙○○診斷證明書二份、奇美醫院病情摘要四份、奇
    美醫院緊急傷患就醫登記表一份及該加倍潔洗潔精空瓶一個扣案可資佐證。
  (二)被告於原審審理時自承：「我是將兩罐鹽酸倒在一個瓶子」、「當時鹽酸有七、
    八分滿」等語。若被告準備鹽酸係自殺用，以鹽酸之強腐蝕性，何需準備二罐？
    且又費心將之合裝為一大瓶？是被告辯稱準備鹽酸之動機係預備自殺用，即有可
    疑。另被告於原審審理時供稱：「我由三樓下來，我有說我手上有東西，但沒告
    訴他手上拿什麼」等語。倘被告拿鹽酸下樓之目的，僅為了遏止並嚇唬告訴人等
    ，理應將手持鹽酸一事告知告訴人，使告訴人等不致輕舉妄動，焉有隱瞞不告知
    之理。被告雖陳稱：「加倍潔空罐本來就沒有蓋子，所以我把鹽酸倒入後，並沒
    有把瓶蓋蓋起來」云云，惟證人羅春鳳於原審審理中陳稱：「那天早上我有看見
    加倍潔瓶子，有蓋子，但不知做什麼，我有問甲○○是什麼，他說要洗車用」等
    語，是被告供稱該盛裝鹽酸之加倍潔瓶子並無瓶蓋云云，即非實在。從而，被告
    於下樓前無視鹽酸本身之危險性，竟刻意將已盛裝七、八分滿鹽酸之加倍潔瓶蓋
    取下，其所辯拿鹽酸下樓，係為了遏止並嚇唬告訴人等云云，更啟人疑竇。
  (三)按鹽酸係屬強酸性化學藥劑，會有冒煙及腐蝕性質，乃一般國民生活經驗常識，
    證人即到場處理之台南市警察局第五分局實踐派出所警員李鴻儀於原審到庭證稱
    ：「我接到通報到抵達現場，不會超過三分鐘，‧‧現場的氣味有點冒煙，有點
    酸味，會嗆鼻」等語。核與告訴人乙○○、閰羅春愛、己○○及證人羅春鳳於原
    審審理時陳稱：「有很多煙」、「當時煙很大」、「他灑鹽酸很多煙」、「我看
    見時都是煙」等語相符，足見當鹽酸噴灑或溢出時確實造成現場濃煙密佈之情形
    。雖被告於原審審理時供承：「我剛下樓梯時，證人乙○○就由樓下來打我，我
    用手要阻擋，因為手上有鹽酸，所以鹽酸就濺出來，乙○○先打我，後來丁○○○、己○○加入毆打我時，鹽酸就潑出來了」云云，倘果如被告所言，乙○○毆
    打伊時，鹽酸即已濺出，現場理應濃煙密佈，告訴人丁○○○及己○○見狀，豈
    有不快速逃離，焉有再予加入毆打伊之理？況被告自稱係告訴人乙○○、己○○
    、丁○○○三人毆打伊，因阻擋中鹽酸自然溢出云云，則告訴人閰羅春愛既未毆
    打被告，被告不會與告訴人閰羅春愛發生阻擋扭打，則告訴人閰羅春愛自然不會
    遭鹽酸潑及，然告訴人閰羅春愛卻受有左眼及右眼痛、喉嚨痛、口角紅痛，有二
    至三度灼傷，佔體表面積百分之五之傷害，被告所稱遭毆打後因抵擋致手持鹽酸
    溢出云云，即有可疑。另參以加倍潔洗潔精瓶子內所盛裝之鹽酸幾乎倒光乙節，
    已據證人即到現場處理之台南市警察局第五分局實踐派出所警員姜仁欽證述屬實
    ，而上開裝置鹽酸之加倍潔洗潔精瓶子瓶口，約直徑三、四公分一節，亦據被告
    自承在卷。倘如被告所言，鹽酸係因阻擋毆打始溢出，則加倍潔洗潔精瓶口既非
    甚大，溢出之容量自然有限，不會導致瓶內七、八分滿的鹽酸溶液幾乎用罄之理
    。綜上所述，告訴人等指稱被告一下樓即以鹽酸潑灑伊等，應為事實，堪信為真
    ，被告辯稱係遭告訴人乙○○等人毆打，致鹽酸自然溢出云云，即無足憑信。
    被告另以若伊係居高臨下朝告訴人等潑灑，伊不可能亦遭鹽酸潑及云云置辯，惟
    告訴人乙○○、閰羅春愛、丁○○○、羅春鳳等人迭於警訊、偵查及原審審理時
    指稱，被告因潑灑鹽酸，當時有冒濃煙，且樓梯已潮濕，自行滑倒仰躺，手中的
    強酸淋在臉上、身上，有人趕緊把罐子拿走等語。而觀被告所潑灑之鹽酸容量甚
    多，當時濃煙密佈，且樓梯濕滑之情形下，被告自行滑倒，自有可能。且觀諸奇
    美醫院病情摘要，被告受鹽酸潑及部分包含前、後頸部，倘被告確因阻擋毆打致
    手中鹽酸溢出，焉有會潑灑到被告後頸部之可能？是告訴人等指稱被告係因跌倒
    仰躺，致手中強酸淋在臉上、身體等處，應可採信。
  (四)另參以卷附被告致鎮略堂哥之書信內容，曾多次提及「兩敗俱傷」、「同歸於盡
    」、「逼虎傷人」等字眼，足徵被告持鹽酸下樓時，即有向告訴人等潑灑鹽酸使
    告訴人等受重傷之故意。又鹽酸化學腐蝕性相當強，仍以鹽酸潑灑告訴人臉部、
    身體等處，致渠等受有如事實欄所載等多處化學灼傷等情，亦有前開診斷證明書
    二份、奇美醫院病情摘要四份、奇美醫院緊急傷患就醫登記表一份附卷可稽，益
    證被告確具有使告訴人等受重傷之主觀犯意無疑。
  (五)告訴人乙○○於原審雖稱目前看東西霧霧的，惟經原審函詢楊眼科醫院，楊廷琛
    醫師函覆：病患角膜、結膜上皮缺損於最後一次門診八十九年四月七日已幾乎完
    全癒合，但角膜基質尚有些許水腫，其左眼矯正視力在八十九年五月四日曾於本
    所附設配鏡部由驗光師測得為０點三至０點四等情，有楊眼科於八十九年九月十
    九日函乙紙附卷可憑，據此，告訴人乙○○固因被告之行為受有上揭化學性灼傷
    ，但衡情尚難謂已構成刑法第十條第四項第一款之毀敗一目或二目之視能之重傷
    ，而僅達於未遂之程度。至其餘告訴人固因被告之行為受有上揭化學性灼傷，但
    皆已痊癒，難謂已構成刑法第十條第四項所指毀敗視能或其他於身體健康有重大
    不治或難治之重傷，亦僅達於未遂之程度。
  (六)本院為期慎重，於被告上訴後，就當初監裝於容器內之溶液究屬何種液體予以調
    查。被告自承，係購自廿四小時營業商店之清洗馬桶用酸，伊通常使用二種牌
    子，一為婦王清潔能，另一為福滴牌，但伊現僅能找到婦王清潔能之資料等語，
    並提出上開廠牌清潔劑一罐為證，本院依該清潔劑所貼廠商名稱，函詢製造商婦
    王企業社，該清潔液是否含酸成分及濃度若干﹖該企業社復稱所出品之清潔液
    含酸濃度為百分之八。本院再向臺灣大學醫學院附設醫院函詢以濃度百分之八
    之酸溶液潑灑於人體眼球，有無可能造成失明之結果﹖該院復稱以酸潑灑人
    體眼睛會造成化學性傷害，而該傷害依程度不同，可分為四級。依據Roper-Ha-
    ll's Classification ，其第一級及第二級屬於較輕微之傷害，對視力之影響亦
    較小；第三級及第四級之傷害則較為嚴重，對視力之影響較大等語，有該企業社
    及台大醫院函附本院卷內可考。而告訴人丁○○○為右眼第二級傷、左眼第一級
    傷；閰羅春愛及己○○均右眼未受傷、左眼第一級傷；乙○○右眼第二級傷、左
    眼第四級傷。而第一、二級傷應可完全恢復，不會有後遺症等語，亦有奇美醫院
    九十年七月廿五日（九十）奇醫字第三七六五號函附於本院卷內可考。至於告訴
    人乙○○左眼受傷後，除先至奇美醫院急診外，繼之赴新化眼科診所（即原楊眼
    科診所）就診，該院復稱至八十九年四月七日止，其左眼為角膜表皮輕度糜爛、
    角膜基質輕度水腫並結痂，會造成視力減退等語，有該函附於本院卷內可稽。是
    告訴人四人所受眼睛傷害，均未達於毀敗之程度，應可認定，亦未造成刑法第十
    條第四項第六款所指其他於身體或健康有重大不治或難治之情形。
    綜上所述，本件事證明確，被告犯行洵堪認定，應依法論科。
二、被告甲○○持鹽酸溶液潑灑告訴人等之臉部、身體等處成傷，顯有使人受重傷之
    故意，惟尚未達於既遂之程度，故核其所為，係犯刑法第二百七十八條第三項、
    第一項之使人受重傷未遂罪。被告已著手於犯罪行為之實施，而未至重傷害之結
    果，為未遂犯，應依刑法第二十六條前段之規定減輕其刑。被告一潑鹽酸溶液之
    行為，致告訴人等分別受有重傷害未遂，為想像競合犯，應依刑法第五十五條前
    段之規定，從其一之重傷害未遂罪處斷。查被告有事實欄所示之犯罪科刑執行情
    形，有臺灣高等法院被告全國前案紀錄表一份附卷可稽，其受有期徒刑之執行完
    畢後，五年內再犯本件有期徒刑以上之罪，為累犯，應依法加重其刑，並依先加
    後減原則為之。原審依上見解，適用上開法條，並審酌被告之犯罪動機、目的、
    手段、告訴人等所受傷害之程度與範圍、犯罪後態度及迄未與告訴人等和解賠償
    損害等一切情狀，量處有期徒刑二年八月。扣案之盛裝鹽酸溶液之加倍潔洗潔精
    空瓶一個，係供被告盛裝鹽酸溶液持以潑灑告訴人等使用，且為被告所有之物，
    業據其供明在卷，併依刑法第三十八條第一項第二款之規定，為沒收之諭知，其
    認事用法核無不合，量刑及從刑之諭知亦均妥適。被告上訴，仍執陳辭，否認犯
    罪，並聲請勘驗案發現場，因本件事證甚為明確，無履勘之必要，上訴為無理由
    ，應予駁回。
據上論斷，應依刑事訴訟法第三百六十八條，判決如主文。
本案經檢察官王碧霞到庭執行職務。
中    華    民    國      九十      年      十      月      二十五      日
                                  臺灣高等法院臺南分院刑事第二庭
                                      審判長法官  游    明    仁
                                            法官  蘇    重    信
                                            法官  陳    清    溪
右正本證明與原本無異。
如不服本判決，應於判決送達後十日內向本院提出上訴狀，其未敘述理由者並應於提
出上訴狀後十日內向本院補提理由狀（應附繕本)。
                                      法院書記官  陳    明    芬
中    華    民    國      九十      年      十      月      二十六      日
附錄：本判決論罪科刑法條
中華民國刑法第二百七十八條第一項、第三項
使人受重傷者，處五年以上十二年以下有期徒刑。
第一項之未遂犯罰之。


司法院資訊處製作；財團法人民間司法改革基金會備份。
